臺灣高等法院刑事判決
109年度上更一字第39號
上  訴  人  
即  被  告  葉宗文


上列上訴人因詐欺等案件，不服臺灣新竹地方法院107年度訴字
第363號，中華民國107年10月1日第一審判決（起訴案號：臺灣
新竹地方檢察署107年度偵字第2988、3152號），提起上訴，經
判決後，由最高法院發回更審，本院判決如下：
    主  文
原判決關於葉宗文部分撤銷。
葉宗文犯三人以上共同冒用政府機關及公務員名義詐欺取財罪，
累犯，處有期徒刑貳年。偽造之「台灣台北地方法院公証處印」
印文壹枚沒收，及未扣案之犯罪所得新臺幣拾萬元、供犯罪所用
之門號0000000000號行動電話壹支均沒收，於全部或一部不能沒
收或不宜執行沒收時，追徵其價額。
    事  實
一、葉宗文前於民國98年間因違反槍砲彈藥刀械管制條例案件，
    經原審法院以99年度訴字第47號判處有期徒刑3年6月，併科
    罰金新臺幣（下同）10萬元，嗣經本院以99年度上訴字第24
    18號判決駁回上訴而確定，入監執行後，於102年1月4日假
    釋出監交付保護管束，迄至103年3月19日假釋期滿未經撤銷
    ，視為執行完畢。詎仍不知悔改，其與馮嘉瑋（所犯加重詐
    欺取財罪部分，業經原審判處罪刑，未據上訴而確定）及楊
    慶祥（所犯加重詐欺取財罪部分，業經原審法院以107年度
    訴字第198號判處罪刑，未據上訴而確定）於106年12月間，
    加入真實姓名、年籍不詳，綽號「咪咪咕」等之成年男子所
    屬詐欺集團，負責擔任取款車手，約定取得款項後可以取得
    約10％至15％不等之報酬。葉宗文即意圖為自己不法所有，與
    馮嘉瑋、楊慶祥、「咪咪咕」等詐欺集團成員基於三人以上
    共同冒用政府機關及公務員名義詐欺取財、行使偽造公文書
    之犯意聯絡，由葉宗文、馮嘉瑋使用馮嘉瑋所有之門號0000
    000000號行動電話與該詐欺集團成員聯絡，綽號「咪咪咕」
    等之詐欺集團成員即於106年12月27日上午，透過上開手機
    指示馮嘉瑋至葉宗文所有之車號000-0000號自用小客車內，
    取得帽子1頂與由不詳之詐欺集團成員所製作，其上有偽造
    「台灣台北地方法院公証處印」印文1枚之「臺灣臺北地方
    法院公證申請書」偽造公文書1份後，由馮嘉瑋駕駛上開小
    客車至新竹市林森路之湯姆熊遊藝場，而綽號「咪咪咕」等
    之詐欺集團成員再次指示馮嘉瑋聯絡楊慶祥到場。該詐欺集
    團旋於同日上午10時許，陸續假冒「健保局人員」、「金融
    犯罪打擊中心」等政府機關及公務員之名義，撥打蘇玟蓉之
    家用電話，佯稱：其有詐領醫療費用，並涉及擄車勒贖案件
    為由，要求蘇玟蓉需提領65萬元交付與其所指派之「新竹地
    方法院人員」（起訴書誤載為「臺北地方法院人員」，業據
    公訴人於原審審理時更正），並約定於新竹市○○區○○路000
    巷000號住處交付65萬元，致蘇玟蓉因而陷於錯誤，於同日
    中午12時許，提領65萬元後回到新竹市○○區○○路000巷000號
    住處。嗣綽號「咪咪咕」等之詐欺集團成員再以上開手機聯
    絡馮嘉瑋，由馮嘉瑋將帽子1頂、上揭偽造公文書1份交付予
    楊慶祥，並指示馮嘉瑋駕駛楊慶祥所有之車號000-000號普
    通重型機車搭載楊慶祥前往新竹市○○區○○路000巷000號住處
    與蘇玟蓉碰面，馮嘉瑋、楊慶祥遂依指示，於同日下午1時2
    0分許，由馮嘉瑋駕駛前開機車搭載楊慶祥至新竹市○○區○○
    路000巷附近後，推由楊慶祥下車，持上揭偽造公文書與蘇
    玟蓉碰面，蘇玟蓉因誤信上揭詐欺集團成員所述，將提領之
    65萬元交付予楊慶祥，楊慶祥並將上揭偽造公文書交付予蘇
    玟蓉後隨即離去，虛偽表示新竹地院人員代臺灣臺北地方法
    院收受蘇玟蓉該等款項之申請，足以生損害於蘇玟蓉、新竹
    地院及臺灣臺北地方法院。楊慶祥離去後，綽號「咪咪咕」
    等之詐欺集團成員即與葉宗文聯絡，指示葉宗文前往與馮嘉
    瑋等人會合並收取蘇玟蓉遭詐騙之款項，而後楊慶祥即將65
    萬元交付予馮嘉瑋，馮嘉瑋再將65萬元交付予葉宗文，葉宗
    文將其中之7萬元（起訴書誤載為2萬元，業據檢察官於原審
    審理時更正）分給馮嘉瑋作為馮嘉瑋之報酬，馮嘉瑋將其中
    之1萬7千元提供予楊慶祥作為楊慶祥之報酬，葉宗文並自行
    分得10萬元後，葉宗文即依綽號「咪咪咕」等之詐欺集團成
    員指示，在同日下午2時50分許，前往新竹市○○區0段00號之
    三姓橋郵局，將剩餘之款項約48萬元無摺存入綽號「咪咪咕
    」所指定之郵局帳戶（帳號詳卷）。嗣經蘇玟蓉發覺遭詐騙
    ，報警處理並調閱附近監視錄影畫面而查悉上情。
二、案經新竹市警察局第三分局報告臺灣新竹地方檢察署檢察官
    偵查起訴。
    理  由
壹、程序部分：
    按現行刑事訴訟制度有關傳聞法則之立法，旨在確保訴訟當
    事人之反對詰問權，而被告反對詰問權之行使，乃為落實其
    訴訟上之防禦，則被告於審判中就待證之犯罪事實本於自由
    意志而為不利於己之自白，且該自白經調查復與事實相符者
    ，因被告對犯罪事實既不再爭執，顯無為訴訟上防禦之意，
    則反對詰問權之行使已失其意義，要無以傳聞法則規範之必
    要。刑事訴訟法第273條之2規定行簡式審判程序案件，因被
    告對被訴事實為有罪陳述，無傳聞法則與交互詰問規定之適
    用，即本於同一旨趣（最高法院97年度台上字第3775號判決
    意旨參照）。次按被告於第二審經合法傳喚無正當之理由不
    到庭者，得不待其陳述，逕行判決，刑事訴訟法第371 條定
    有明文，此係因被告已於第一審程序到庭陳述，並針對事實
    及法律為辯論，應認已相當程度保障被告到庭行使訴訟權，
    如被告於第二審經合法傳喚無正當之理由不到庭，為避免訴
    訟程序延宕，期能符合訴訟經濟之要求，並兼顧被告訴訟權
    之保障，除被告於上訴書狀內已為與第一審不同之陳述外，
    應解為被告係放棄在第二審程序中為與第一審相異之主張，
    而默示同意於第二審程序中，逕引用其在第一審所為相同之
    事實及法律主張。從而，針對被告以外之人於審判外之陳述
    ，倘被告於第一審程序中已依刑事訴訟法第159條之5規定，
    為同意或經認定為默示同意作為證據，嗣被告於第二審經合
    法傳喚不到庭，並經法院依法逕行判決，揆諸前揭說明，自
    應認被告於第二審程序中，就前開審判外之陳述，仍採取與
    第一審相同之同意或默示同意。查本件上訴人即被告葉宗文
    （下稱被告）於原審就被訴事實為有罪之陳述，並同意改行
    簡式審判程序，原審因而裁定行簡式審判程序，且被告於刑
    事補充理由狀中亦僅稱其從未參與本案犯罪過程，只是介紹
    人，應僅係幫助犯云云（見本院上訴卷第34頁），並不爭執
    證據能力。又本判決下列認定事實所引用之卷證所有證據（
    供述、文書及物證等），均經依法踐行調查證據程序，檢察
    官未主張排除前開證據能力，且迄於本院言詞辯論終結前均
    未表示異議，本院審酌前開證據資料製作時之情況，尚無違
    法不當及證明力明顯過低之瑕疵，其書證部分亦無刑事訴訟
    法第159條之4之顯有不可信之情況與不得作為證據之情形，
    且均與本案具關連性，認以之作為證據應屬適當，故揆諸上
    開規定，認上揭證據資料均有證據能力。
貳、實體部分：
一、本案認定犯罪事實所憑之證據及理由：
（一）被告於本院經合法傳喚，無正當之理由不到庭，惟據其於
      警詢、偵查、原審中坦承不諱（見3152偵卷第7至10、16
      至17頁反面、98至103頁，原審卷第93、206頁），並經證
      人即共犯馮嘉瑋於警詢、偵查、原審中（見280偵卷第8至
      11頁反面、第59至61頁反面，2988偵卷第61至66頁，原審
      卷第92至93、206頁）、證人即共犯楊慶祥於警詢及偵查
      中（見280偵卷第6至7、69至73頁，892偵卷第75至78頁）
      、證人即被害人蘇玟蓉於警詢及偵查中（見280偵卷第13
      至16頁反面、第49至50頁）證述明確，復有馮嘉瑋、楊慶
      祥指認之路口監視錄影畫面翻拍照片2張（見280偵卷第12
      頁）、蘇玟蓉指認之路口監視錄影畫面翻拍照片2張（見2
      80偵卷第19頁）、路口監視錄影畫面翻拍照片19張（見28
      0偵卷第21至25頁反面）、馮嘉瑋指認之路口監視錄影畫
      面翻拍照片8張（見280偵卷第65至68頁）、楊慶祥指認之
      路口監視錄影畫面翻拍照片11張（見280偵卷第77至82頁
      ）、偽造「臺灣臺北地方法院公證申請書」影本1份（見2
      80偵卷第20頁）、楊慶祥及馮嘉瑋之遠傳電信通聯調閱查
      詢單21紙（見280偵卷第26至36頁）、馮嘉瑋所持用之門
      號0000000000號行動電話於106年12月26日00時27分03秒
      至107年1月2日10時41分13秒之通聯紀錄2紙（見3152偵卷
      第57頁正、反面）、被告之遠傳電信通聯調閱查詢單26紙
      （見3152偵卷第58至70頁反面）、被告匯款監視器畫面翻
      拍照片6張及其照片1張（見3152偵卷第53至56頁）、中華
      郵政股份有限公司107年4月3日儲字第1070068512號函暨
      所附被告匯款之無摺存款單影本及該存款帳戶基本資料、
      歷史交易清單（見2988偵卷第92至95頁）、被告之車輛詳
      細資料報表1份（牌照號碼：000-0000，見280偵卷第83頁
      ）、楊慶祥之車輛詳細資料報表1份（牌照號碼：000-000
      ，見892偵卷第58頁）等件在卷可參，足見被告前揭任意
      性之自白核與事實相符，應可採信。
（二）按共同實施犯罪行為之人，在合同意思範圍以內，各自分
      擔犯罪行為之一部，相互利用他人之行為，以達其犯罪之
      目的者，即應對於全部所發生之結果，共同負責。又共同
      正犯之成立，祇須具有犯意之聯絡及行為之分擔，既不問
      犯罪動機起於何人，亦不必每一階段犯行，均須參與（最
      高法院28年上字第3110號、34年上字第862號判例參照）
      。又共同正犯之意思聯絡，原不以數人間直接發生者為限
      ，若有間接之聯絡者，亦包括在內，如甲分別邀約乙、丙
      犯罪，雖乙、丙間彼此並無直接之聯絡，亦無礙於其為共
      同正犯之成立（最高法院77年台上字第2135號判例參照）
      。是以，行為人參與構成要件行為之實施，並不以參與構
      成犯罪事實之全部或始終參與為必要，即使僅參與構成犯
      罪事實之一部分，或僅參與某一階段之行為，亦足以成立
      共同正犯。查本案被告雖非親自實施以電話向被害人訛詐
      ，而未自始至終參與各階段之犯行，然其負責收取底下車
      手所得之贓款、發放車手不法報酬、自行從中抽取一定比
      例之不法報酬、上繳扣除相關不法報酬後之款項等工作，
      已據其於警詢及偵查中供明在卷（見3152偵卷第7至9頁、
      第98頁反面至101頁），核與證人馮嘉瑋於偵查中證述：
      葉宗文是我們上游，負責把我們騙得的錢交給上游，我們
      最後都是要交到葉宗文手上，葉宗文確實有收65萬元等語
      相符（見2988偵卷第64頁反面至65頁正反面），則被告與
      詐欺集團其他成員間既為詐騙被害人而彼此分工，堪認被
      告與詐欺集團其他成員係在合同意思範圍內，各自分擔犯
      罪行為之一部，並相互利用他人之行為，以達犯罪之目的
      ，且被告所為皆屬整體詐欺取財犯罪計劃不可或缺之一環
      ，如有欠缺，根本無法達成最終詐欺取財之目的，自非屬
      詐欺取財犯罪構成要件以外之幫助行為，揆諸前揭說明，
      自應論以共同正犯。據上，堪認被告所辯其僅係幫助犯云
      云，要屬事後推諉卸責之詞，不足採信。
（三）綜上所述，本案事證明確，被告犯行洵堪認定，應依法論
      科。
二、論罪：
（一）按刑法上偽造文書罪，著重於保護公共信用之法益，即使
      該偽造文書所載名義製作人實無其人，而社會上一般人仍
      有誤信其為真正文書之危險，仍難阻卻犯罪之成立（最高
      法院54年台上字第1404號判例參照）。又刑法上所稱之「
      公文書」，係指公務員職務上製作之文書，與其上有無使
      用「公印」無涉。若由形式上觀察，文書之製作人為公務
      員，且文書之內容係就公務員職務上之事項所製作，即使
      該偽造之公文書上所載製作名義機關不存在，或該文書所
      載之內容並非該管公務員職務上所管轄，然社會上一般人
      既無法辨識而仍有誤信為真正之危險，仍屬偽造公文書（
      最高法院54年度台上字第1407號判例參照）。依上說明，
      本件上揭偽造之文書形式上已表明係法院之政府機關所出
      具，自有表彰該等機關公務員本於職務而製作之意，依前
      述說明，自屬公文書。又所謂公印或公印文，係指公署或
      公務員職務上所使用、表示公署或公務員資格之印信而言
      ；即俗稱大印與小官印及其印文（最高法院22年上字第19
      04號、69年台上字第693號判例參照）。公印之形式凡符
      合印信條例規定之要件而製頒，無論為印、關防、職章或
      圖記，如足以表示其為公務主體之同一性者，均屬之（最
      高法院89年度台上字第3155號判決意旨參照）。而不符印
      信條例規定或不足以表示公署或公務員之資格之印文，即
      非公印文，僅屬普通私印、私印文。查本件上揭偽造之「
      臺灣臺北地方法院公證申請書」，係用以佯稱為該真正法
      院之政府機關製作之文書，有使社會大眾誤信其為真正文
      書之危險，自無礙其為偽造公文書之性質；又上揭「臺灣
      臺北地方法院公證申請書」其上偽造之「台灣台北地方法
      院公証處印」印文，並非該法院機關單位之實際正式全稱
      ，政府自無可能依據印信條例製發該等名稱之公印，此乃
      屬自行偽造，無從認定為依印信條例規定製頒之印信，並
      不符合公印文之要件，自屬一般偽造之私印文。
（二）參與犯罪組織罪及加重詐欺取財罪之競合： 
　　1.按組織犯罪防制條例第2條於106年4月19日修正公布，並
      依同條例第19條規定，自公布日施行，該條例第2條原規
      定：「本條例所稱犯罪組織，係指3人以上，有內部管理
      結構，以犯罪為宗旨或以其成員從事犯罪活動，具有集團
      性、常習性及脅迫性或暴力性之組織」，於106年4月19日
      修正為：「本條例所稱犯罪組織，指3人以上，以實施強
      暴、脅迫、詐術、恐嚇為手段或最重本刑逾5年有期徒刑
      之刑之罪，所組成具有持續性及牟利性之有結構性組織。
      前項有結構性組織，指非為立即實施犯罪而隨意組成，不
      以具有名稱、規約、儀式、固定處所、成員持續參與或分
      工明確為必要」，復於107年1月3日將該條例第2條第1項
      內文中「具有持續性『及』牟利性之有結構性組織」，修正
      為「具有持續性『或』牟利性之有結構性組織」，是107年1
      月3日修正後之犯罪組織不以脅迫性或暴力性之犯罪活動
      為限，凡以實施強暴、脅迫、詐術、恐嚇為手段，或最重
      本刑逾5年有期徒刑之刑之罪，所組成具有持續性或牟利
      性之有結構性組織均屬之。據前述可知，本案詐欺集團成
      員招募被告自106年12月間加入本案詐騙集團，擔任車手
      之工作，由本案詐欺集團其他成員以事實欄所示之方式聯
      絡、詐騙被害人蘇玟蓉而取得款項，進而將該款項交付予
      被告，被告並自收受款項將扣除所有「車手」報酬之餘款
      ，匯入詐欺犯罪集團指示之金融帳戶之工作等情，是本案
      詐騙集團為藉由招募集團成員，以不同話務人員之角色分
      工撥打電話搭配話術作為實施詐術之手段，向被害人行騙
      ，以獲取罪所得行動之集團，自須投入相當之時間與資金
      等成本，而非隨意組成立即實施犯罪，則由本案詐騙集團
      之內部分工結構、成員組織等，堪認本案詐騙集團具有一
      定之時間上持續性及牟利性，自屬前開修正後組織犯罪防
      制條例第2條所稱3人以上，以實施詐術為手段，所組成具
      有持續性、牟利性之有結構性組織，應堪認定。
　　2.復按組織犯罪防制條例係藉由防制組織型態之犯罪活動為
      手段，以達成維護社會秩序、保障人民權益之目的，乃於
      該條例第3條第1項前段與後段，分別對於「發起、主持、
      操縱、指揮」及「參與」犯罪組織者，依其情節不同而為
      處遇，行為人雖有其中一行為（如參與），不問其有否實
      施各該手段（如詐欺）之罪，均成立本罪。然在未經自首
      或有其他積極事實，足以證明其確已脫離或解散該組織之
      前，其違法行為，仍繼續存在，即為行為之繼續，而屬單
      純一罪，至行為終了時，仍論為一罪。又刑法上一行為而
      觸犯數罪名之想像競合犯存在之目的，在於避免對於同一
      不法要素予以過度評價。自然意義之數行為，得否評價為
      法律概念之一行為，應就客觀構成要件行為之重合情形、
      主觀意思活動之內容、所侵害之法益與行為間之關連性等
      要素，視個案情節依社會通念加以判斷。刑法刪除牽連犯
      之規定後，原認屬方法目的或原因結果，得評價為牽連犯
      之二犯罪行為間，如具有局部之同一性，或其行為著手實
      行階段可認為同一者，得認與一行為觸犯數罪名之要件相
      侔，依想像競合犯論擬。倘其實行之二行為，無局部之重
      疊，行為著手實行階段亦有明顯區隔，依社會通念難認屬
      同一行為者，應予分論併罰。因而，行為人以一參與詐欺
      犯罪組織，並分工加重詐欺行為，同時觸犯參與犯罪組織
      罪及加重詐欺取財罪，雖其參與犯罪組織之時、地與加重
      詐欺取財之時、地，在自然意義上非完全一致，然二者仍
      有部分合致，且犯罪目的單一，依一般社會通念，認應評
      價為一罪方符合刑罰公平原則，應屬想像競合犯，因行為
      人僅為一參與組織行為，侵害一社會法益，應僅就首次犯
      行論以參與犯罪組織罪及加重詐欺罪之想像競合犯，而其
      後之犯行，乃為其參與組織之繼續行為，為避免重複評價
      ，當無從將一參與犯罪組織行為割裂再另論一參與犯罪組
      織罪，而與其後所犯加重詐欺罪從一重論處之餘地（最高
      法院107年度台上字第1066號判決意旨參照）。
（三）按洗錢防制法業於105年12月28日修正公布，並於106年6
      月28日生效施行（下稱新法）。修正前該法（下稱舊法）
      將洗錢行為區分為將自己犯罪所得加以漂白之「為自己洗
      錢」及明知是非法資金，卻仍為犯罪行為人漂白黑錢之「
      為他人洗錢」兩種犯罪態樣，且依其不同之犯罪態樣，分
      別規定不同之法定刑度。惟洗錢犯罪本質在於影響合法資
      本市場並阻撓偵查，不因為自己或為他人洗錢而有差異，
      且洗錢之行為包含處置（即將犯罪所得直接予以處理）、
      多層化（即為使偵查機關難以追查金流狀況，以迂迴層轉
      、化整為零之多層化包裝方式，掩飾或隱匿特定犯罪所得
      ）及整合（即收受、持有或使用他人犯罪所得，使該犯罪
      所得披上合法之外衣，回歸正常金融體系）等各階段行為
      ，其模式不祇一端，上開為自己或為他人洗錢之二分法，
      不僅無助於洗錢之追訴，且徒增實務事實認定及論罪科刑
      之困擾。故而為澈底打擊洗錢犯罪，新法乃依照國際防制
      洗錢金融行動工作組織（Financial Action Task Force
      ，下稱FATF）40項建議之第3項建議，並參採聯合國禁止
      非法販運麻醉藥品和精神藥物公約及聯合國打擊跨國有組
      織犯罪公約之洗錢行為定義，將洗錢行為之處置、多層化
      及整合等各階段，全部納為洗錢行為，而於新法第2條規
      定：「本法所稱洗錢，指下列行為：一、意圖掩飾或隱匿
      特定犯罪所得來源，或使他人逃避刑事追訴，而移轉或變
      更特定犯罪所得。二、掩飾或隱匿特定犯罪所得之本質、
      來源、去向、所在、所有權、處分權或其他權益者。三、
      收受、持有或使用他人之特定犯罪所得。」以求與國際規
      範接軌。又因舊法第3 條所規範洗錢犯罪之前置犯罪門檻
      ，除該條所列舉特定嚴重危害社會治安及經濟秩序之犯罪
      暨部分犯罪如刑法業務侵占等罪犯罪所得金額須在新臺幣
      （下同）5百萬元以上者外，限定於法定最輕本刑為5年以
      上有期徒刑以上刑之「重大犯罪」，是洗錢行為必須以犯
      上述之罪所得財物或財產上利益為犯罪客體，始成立洗錢
      罪，過度限縮洗錢犯罪成立之可能，亦模糊前置犯罪僅在
      對於不法金流進行不法原因之聯結而已，造成洗錢犯罪成
      立門檻過高，洗錢犯罪難以追訴。故新法參考FATF建議，
      就其中採取門檻式規範者，明定為最輕本刑為六個月以上
      有期徒刑之罪，並將「重大犯罪」之用語，修正為「特定
      犯罪」；另增列未為最輕本刑為六個月以上有期徒刑之罪
      所涵括之違反商標法等罪，且刪除有關犯罪所得金額須在
      5百萬元以上者，始得列入前置犯罪之限制規定，以提高
      洗錢犯罪追訴之可能性。從而新法第14條第1項所規範之
      一般洗錢罪，必須有第3 條規定之前置特定犯罪作為聯結
      ，始能成立。然洗錢犯罪之偵辦在具體個案中經常祇見可
      疑金流，未必瞭解可疑金流所由來之犯罪行為，倘所有之
      洗錢犯罪皆須可疑金流所由來之犯罪行為已經判決有罪確
      定，始得進一步偵辦處罰，則對於欠缺積極事證足以認定
      確有前置犯罪，卻已明顯違反洗錢防制規定之可疑金流，
      即無法處理。故而新法乃參考澳洲刑法立法例，增訂特殊
      洗錢罪，於第15條第1項規定：「收受、持有或使用之財
      物或財產上利益，有下列情形之一，而無合理來源且與收
      入顯不相當者，處六月以上五年以下有期徒刑，得併科新
      臺幣五百萬元以下罰金：一、冒名或以假名向金融機構申
      請開立帳戶。二、以不正方法取得他人向金融機構申請開
      立之帳戶。三、規避第七條至第十條所定洗錢防制程序。
      」從而特殊洗錢罪之成立，不以查有前置犯罪之情形為要
      件，但必須其收受、持有或使用之財物或財產上利益，無
      合理來源並與收入顯不相當，且其財物或財產上利益之取
      得必須符合上開列舉之三種類型者為限。易言之，第15條
      之特殊洗錢罪，係在無法證明前置犯罪之特定不法所得，
      而未能依第14條之一般洗錢罪論處時，始予適用。倘能證
      明人頭帳戶內之資金係前置之特定犯罪所得，即應逕以一
      般洗錢罪論處，自無適用特殊洗錢罪之餘地。例如詐欺集
      團向被害人施用詐術後，為隱匿其詐欺所得財物之去向，
      而令被害人將其款項轉入該集團所持有、使用之人頭帳戶
      ，並由該集團所屬之車手前往提領詐欺所得款項得逞，檢
      察官如能證明該帳戶內之資金係本案詐欺之特定犯罪所得
      ，即已該當於新法第14條第1項之一般洗錢罪；至若無法
      將人頭帳戶內可疑資金與本案詐欺犯罪聯結，而不該當第
      2條洗錢行為之要件，當無從依第14條第1項之一般洗錢罪
      論處，僅能論以第15條第1 項之特殊洗錢罪。另過去實務
      認為，行為人對犯特定犯罪所得之財物或利益作直接使用
      或消費之處分行為，或僅將自己犯罪所得財物交予其他共
      同正犯，祇屬犯罪後處分贓物之行為，非本條例所規範之
      洗錢行為，惟依新法規定，倘行為人意圖掩飾或隱匿特定
      犯罪所得來源，而將特定犯罪所得直接消費處分，甚或交
      予其他共同正犯，而由共同正犯以虛假交易外觀掩飾不法
      金流移動，即難認單純犯罪後處分贓物之行為，應仍構成
      新法第2條第1或2款之洗錢行為（最高法院108年度台上字
      第1744號判決意旨參照）。本案被告所參與之3人以上共
      同犯詐欺取財罪，為洗錢防制法第3條第1款所稱之特定犯
      罪，觀其犯罪手法，係先由真實姓名、年籍均不詳之本案
      詐欺集團成年成員對被害人施以詐術，而被告所屬詐欺犯
      罪集團其他成員，先使被害人提領65萬元後交予楊慶祥，
      轉交馮嘉瑋再交予被告，被告將扣除報酬後之款項，依綽
      號「咪咪咕」等之詐欺集團成員指示，持至郵局將剩餘之
      款項（約48萬元）以無摺存入該詐欺集團所指定之郵局帳
      戶（帳號詳卷）內，其等藉此迂迴層轉之方式取得犯罪所
      得，目的顯在製造金流斷點，使偵查機關難以有效追查，
      以達隱匿犯罪所得之去向。而被告為具備通常智識程度之
      成年人，對於上情當無不知之理，竟仍執意參與，分擔實
      行上開行為，是其所為確有隱匿特定犯罪所得去向之洗錢
      行為。
（四）核被告所為，係犯組織犯罪防制條例第3條第1項後段之參
      與犯罪組織罪、刑法第216條、第211條之行使偽造公文書
      罪、同法第339條之4第1項第1款、第2款之三人以上共同
      冒用政府機關及公務員名義詐欺取財罪，及洗錢防制法第
      14條第1項之一般洗錢罪。另按如犯一罪兼具數款加重情
      形時，因犯罪行為只有一個，仍只成立一罪，不能認為法
      律競合或犯罪競合，但判決主文應將各種加重情形順序揭
      明，理由並應引用各款，俾相適應（最高法院69年台上字
      第3945號判例參照）。是刑法第339條之4第1項所列各款
      為詐欺取財之加重條件，如犯本罪且兼具數款加重情形時
      ，亦應依前開判例意旨而為認定，是以本件被告所犯上開
      詐欺取財罪，雖均兼具刑法第339條之4第1項數款加重情
      形，惟僅有一詐欺取財行為，應僅成立一罪，附此敘明。
      再被告與詐欺集團其他成員所為偽造私印文之行為，為其
      等偽造公文書之階段行為，又其等偽造公文書之低度行為
      ，復為行使偽造公文書之高度行為所吸收，均不另論罪。
      又本件並未扣得與「台灣台北地方法院公証處印」印文內
      容、樣式一致之偽造印章，且依卷內現存事證，亦無法證
      明該偽造印文確係透過偽刻印章之方式蓋印偽造，復依現
      今科技，亦得在無實際印章之情況下以電腦製圖列印或其
      他方式偽造印文圖樣，故尚難認有該偽造印章之存在，自
      不得逕認本件有何偽造印章之行為，且上揭偽造印文性質
      上屬一般偽造之私印文，業如前述，是公訴意旨就此認係
      偽造公印章、公印文云云，均有未洽，附予敘明。被告與
      詐欺集團其他成員間，就上開犯行，彼此間有犯意聯絡及
      行為分擔，均為共同正犯。被告係以一行為同時觸犯組織
      犯罪防制條例第3條第1項後段之參與犯罪組織罪、三人以
      上共同冒用政府機關及公務員名義詐欺取財罪、行使偽造
      公文書罪及洗錢防制法第14條第1項之一般洗錢罪，為想
      像競合犯，應依刑法第55條前段規定，從一重論以三人以
      上共同冒用政府機關及公務員名義詐欺取財罪處斷。又起
      訴書雖僅就被告詐欺被害人蘇玟蓉之犯行提起公訴，然檢
      察官就犯罪事實一部起訴者，其效力及於全部，而被告參
      與本案詐騙集團與其他成員共同詐欺被害人蘇玟蓉及洗錢
      部分之事實，與前揭論罪科刑之被告所犯刑法第339條之4
      第1項第1款、第2款之3人以上三人以上共同冒用政府機關
      及公務員名義詐欺取財罪部分，具有想像競合犯之裁判上
      一罪之關係，而為起訴效力所及，並經本院當庭諭知本案
      另涉犯組織犯罪條例第3條第1項後段之參與犯罪組織罪、
      洗錢防制法第14條第1項之一般洗錢罪（見本院更一卷第1
      09頁），本院自得併予審理。
（五）被告有如事實欄所載之前科及執行情形，有本院被告前案
      紀錄表在卷可憑，其受有期徒刑之執行完畢，5年以內故
      意再犯有期徒刑以上之本罪，為累犯。本院依司法院釋字
      第775號解釋文意旨，審酌被告前即曾有詐欺及偽造文書
      之犯罪，經科刑及易科罰金執行完畢後，再犯本件加重詐
      欺取財、行使偽造公文書犯行，有上開被告前案紀錄表可
      參，足認其具有特別惡性及對刑罰反應力薄弱之情狀，當
      依刑法第47條第1項之規定，加重其刑。
三、撤銷改判及科刑審酌：
　　原審認被告所犯事證明確，予以論罪科刑，固非無見。惟查
    ：（一）上揭偽造公文書上偽造之印文性質屬一般偽造之私
    印文，業如前述，然原判決認其性質係屬公印文，於法有違
    ；（二）被告所為，亦成立組織犯罪條例第3條第1項後段之
    參與犯罪組織罪、洗錢防制法第14條第1項之一般洗錢罪，
    而與已起訴之刑法第339條之4第1項第1款、第2款之三人以
    上共同冒用政府機關及公務員名義詐欺取財罪部分有裁判上
    一罪關係，業如前述，原判決漏論被告亦成立上開二罪，尚
    有未當。被告上訴意旨執持前詞否認為本件犯行之共同正犯
    ，而僅係幫助犯云云，為無理由，惟原判決既有上揭可議之
    處，自應由本院將原判決關於被告部分予以撤銷改判，且本
    案係因原判決適用法則顯有錯誤，依刑事訴訟法370條第1項
    但書之規定，本件因原審判決適用法條不當而撤銷，無不利
    益變更禁止原則之適用，附此敘明。爰以行為人責任為基礎
    ，審酌被告明知現今社會詐欺集團猖獗，諸多被害人遭詐欺
    集團騙取金錢後，造成內心受到極大創傷，遭騙取之金錢均
    係一般人努力工作所儲存之積蓄，一夕之間遭騙往往造成極
    大之家庭問題或生活困難，且亦破壞社會間人與人之信任關
    係，竟僅為貪圖自身不法利益，參與此等詐欺集團之詐騙運
    作，且其所參與之詐欺集團係以向被害人佯稱涉嫌刑事案件
    、以刑事偵查犯罪之手段、以檢察官或其他公務人員之身分
    、持偽造之法院公文書詐騙被害人，除漠視他人財產法益外
    ，更嚴重損及偵審機關之公信性，復以本件詐騙金額高達65
    萬元之犯罪情節，兼衡其迄今尚未與被害人和解或賠償損失
    、於詐欺集團中所擔任之角色、實際分得之不法報酬，犯後
    原雖坦承犯行，然上訴於本院後猶否認部分犯行，未見真誠
    悔改之犯後態度，高職肄業之智識程度，曾從事配管、通訊
    行工作，家中有2兒1女，現已離婚之家庭狀況，入監前月收
    入約4萬多元之經濟狀況及其品行素行等一切情狀，量處如
    主文第2項所示之刑。
四、沒收：
（一）按共同犯罪所得之物之沒收或追徵其價額，應就各共同正
      犯實際分得之數為之，亦即依各共同正犯實際犯罪所得分
      別宣告沒收，始符個人責任原則及罪責相當原則，至於共
      同正犯各人有無犯罪所得，或其犯罪所得之多寡，應由法
      院綜合卷證資料及調查所得認定之。查未扣案之被告所拿
      取之10萬元係其犯罪所得，業據其於原審準備程序時供承
      在卷（見原審卷第93頁），爰依刑法第38條之1第1項前段
      宣告沒收之，並依同條第3項之規定，於全部或一部不能
      沒收或不宜執行沒收時，追徵其價額。至其餘款項部分，
      既未據扣案，復無其他證據證明仍由被告保有中，自難認
      屬被告之犯罪所得，爰不另宣告沒收或追徵。
（二）上揭偽造「臺灣臺北地方法院公證申請書」公文書1張，
      雖屬供犯罪所用之物，然已因行使而交付予被害人收執，
      已非屬於犯罪行為人所有，又非第三人無正當理由取得之
      情形，爰不予宣告沒收；惟其上偽造「台灣台北地方法院
      公証處印」印文1枚，屬偽造之印文，應依刑法第219條規
      定，不問屬於犯人與否，宣告沒收之。
（三）未扣案之門號0000000000號行動電話，係共犯馮嘉瑋所有
      供其與被告共犯本件犯行使用之物，業據共犯馮嘉瑋於原
      審審理時供述在卷（見原審卷第207頁），爰依刑法第38
      條第2項規定宣告沒收之，並依同條第4項規定，於全部或
      一部不能沒收或不宜執行沒收時，追徵其價額。
五、不予宣告強制工作：
（一）按「犯第1項之罪者，應於刑之執行前，令入勞動場所，
      強制工作，其期間為3年」，現行之組織犯罪防制條例第3
      條第3項定有明文，而修正前組織犯罪防制條例，對發起
      、主持、操縱、指揮或參與集團性、常習性及脅迫性或暴
      力性犯罪組織者，應於刑後強制工作之規定，經司法院釋
      字第528號解釋尚不違憲；嗣該條例第2條第1項所稱之犯
      罪組織，經二次修正，已排除原有之「常習性」要件，另
      將實施詐欺手段之具有持續性或牟利性之有結構性組織，
      納入本條例適用範圍，並對參與犯罪組織之行為人，於第
      3條第1項後段但書規定「參與情節輕微者，得減輕或免除
      其刑」。惟同條第3項仍規定「應於刑之執行前，令入勞
      動場所，強制工作，其期間為三年」，而未依個案情節，
      區分行為人是否具有反社會的危險性及受教化矯治的必要
      性，一律宣付刑前強制工作3年。然則，衡諸該條例所規
      定之強制工作，性質上原係對於有犯罪習慣，或因遊蕩、
      懶惰成習而犯罪者，所為之處置，修正後該條例既已排除
      常習性要件，從而，本於法律合憲性解釋原則，依司法院
      釋字第471號關於行為人有無預防矯治其社會危險性之必
      要，及比例原則等與解釋意旨不相衝突之解釋方法，為目
      的性限縮，對犯該條例第3條第1項之參與犯罪組織罪者，
      視其行為之嚴重性、表現之危險性、對於未來行為之期待
      性，以及所採措施與預防矯治目的所需程度，於有預防矯
      治其社會危險性之必要，且符合比例原則之範圍內，由法
      院依該條例第3條第3項規定，一併宣告刑前強制工作，最
      高法院刑事大法庭108年度台上大字第2306號裁定意旨可
      資參照。
（二）被告加入詐欺集團共同詐騙告訴人，固有不當，然審酌其
      自參與本案之詐欺集團犯罪組織至為警查獲止，僅犯本案
      ，參與詐騙之對象僅1人，且其非主導之人，僅係聽從指
      令之車手，領得款項亦非歸其所有，其犯罪所獲得之利益
      僅10萬元，金額尚非甚鉅，其餘贓款48萬元均存入其上游
      指定之郵局帳號，又其非基於直接對被害人施用詐術之地
      位，相較於整體詐欺集團之運作模式以觀，其行為之嚴重
      性與社會危險性亦較低，堪認其參與情節非重，參與之時
      間非長，其於本案犯行所顯現之行為嚴重性及表現危險性
      均尚屬非重，另參酌被告於本案犯參與犯罪組織前，並無
      因參與詐欺集團犯罪經法院判處罪刑及前案紀錄（前科為
      偽造文書與詐欺得利罪之犯罪），難認係以犯罪為習性之
      徒，經本次偵審教訓，且經本院諭知如主文第2項所示之
      有期徒刑，將來執行本案所處徒刑後，應足以達成預防矯
      治之目的，因認無再以強制工作預防矯治其社會危險性之
      必要，爰不諭知強制工作之保安處分，併此敘明。
六、本案109年6月18日審判程序傳票，於109年6月2日送達至被
    告戶籍地即上開住所，因未獲會晤本人，亦無受領文書之同
    居人或受僱人，經郵務機關寄存送達於新竹市警察局第三分
    局南門派出所，並作送達通知書2份，一份黏貼於應受送達
    人住居所門首，另一份置於該送達處所信箱，以為送達等情
    ，有本院送達證書在卷可參（見本院卷第101頁），其經合
    法傳喚，無正當之理由不到庭，爰不待其陳述，逕行判決。
據上論斷，應依刑事訴訟法第369條第1項前段、第371條、第364
條、第299條第1項前段，組織犯罪防制條例第3條第1項後段，洗
錢防制法第14條第1項，刑法第28條、第216條、第211條、第339
條之4第1項第1款、第2款、第55條、第47條第1項、第38條第2項
、第4項、第38條之1第1項前段、第3項、第219條，刑法施行法
第1條之1第1項，判決如主文。
本案經檢察官曾忠己到庭執行職務。
中　　華　　民　　國　　109 　年　　7 　　月　　16　　日
                  刑事第十一庭審判長法　官　楊力進
                              　　  法　官　許文章
                              　    法　官　沈君玲
以上正本證明與原本無異。
如不服本判決，應於收受送達後20日內向本院提出上訴書狀，其
未敘述上訴之理由者並得於提起上訴後20日內向本院補提理由書
（均須按他造當事人之人數附繕本）「切勿逕送上級法院」。
                                    書記官　彭于瑛
中　　華　　民　　國　　109 　年　　7 　　月　　16　　日
附錄：本案論罪科刑法條全文
中華民國刑法第211條
偽造、變造公文書，足以生損害於公眾或他人者，處1年以上7年
以下有期徒刑。　
中華民國刑法第216條
行使第211條至第215條之文書者，依偽造、變造文書或登載不實
事項或使登載不實事項之規定處斷。　
中華民國刑法第339條之4
犯第339條詐欺罪而有下列情形之一者，處1年以上7年以下有期
徒刑，得併科1百萬元以下罰金：
一、冒用政府機關或公務員名義犯之。
二、三人以上共同犯之。
三、以廣播電視、電子通訊、網際網路或其他媒體等傳播工具，
    對公眾散布而犯之。
前項之未遂犯罰之。
組織犯罪防制條例第3條
發起、主持、操縱或指揮犯罪組織者，處3年以上10年以下有期
徒刑，得併科新臺幣1億元以下罰金；參與者，處6月以上5年以
下有期徒刑，得併科新臺幣1千萬元以下罰金。但參與情節輕微
者，得減輕或免除其刑。
具公務員或經選舉產生之公職人員之身分，犯前項之罪者，加重
其刑至二分之一。
犯第1項之罪者，應於刑之執行前，令入勞動場所，強制工作，
其期間為3年。
前項之強制工作，準用刑法第90條第2項但書、第3項及第98條第
2項、第3項規定。
以言語、舉動、文字或其他方法，明示或暗示其為犯罪組織之成
員，或與犯罪組織或其成員有關聯，而要求他人為下列行為之一
者，處3年以下有期徒刑，得併科新臺幣3百萬元以下罰金：
一、出售財產、商業組織之出資或股份或放棄經營權。
二、配合辦理都市更新重建之處理程序。
三、購買商品或支付勞務報酬。
四、履行債務或接受債務協商之內容。
前項犯罪組織，不以現存者為必要。
以第5項之行為，使人行無義務之事或妨害其行使權利者，亦同
。
第5項、第7項之未遂犯罰之。
洗錢防制法第14條
有第二條各款所列洗錢行為者，處7年以下有期徒刑，併科新臺
幣5百萬元以下罰金。
前項之未遂犯罰之。
前二項情形，不得科以超過其特定犯罪所定最重本刑之刑。